【裁判字號】    98,上易,212
【裁判日期】    990601
【裁判案由】    分割共有物
【裁判全文】
臺灣高等法院臺南分院民事判決    98年度上易字第212號
上  訴  人  癸 ○ ○
訴訟代理人  吳 碧 娟  律師
複 代 理人  楊 瓊 雅  律師
視同上訴人  甲 ○ ○
            辛 ○ ○
            丁 ○ ○張侯玉.
            己 ○ ○
            庚 ○ ○
上  一  人
訴訟代理人  壬○○○
視同上訴人  乙 ○ ○
            丙 ○ ○
被 上 訴人  戊 ○ ○
訴訟代理人  顏 伯 奇  律師
上列當事人間因分割共有物事件，上訴人對於中華民國98年8月
25日臺灣嘉義地方法院第一審判決（98年度訴字第101號）提起
上訴，本院於99年5月18日言詞辯論終結，判決如下：
    主  文
上訴駁回。
第二審訴訟費用由上訴人負擔。
    事實及理由
一、按訴訟標的對於共同訴訟之各人必須合一確定者，共同訴訟
    中一人之上訴，其效力及於全體，此觀民事訴訟法第56條第
    1項第1款規定自明。本件為請求分割共有物之訴，其訴訟標
    的對於共同訴訟之各人必須合一確定，依前開規定，上訴人
    癸○○上訴之效力及於同造之甲○○、辛○○、丁○○、己
    ○○、庚○○、乙○○及丙○○，爰將之併列為上訴人。次
    按言詞辯論期日，當事人之一造不到場者，得依到場當事人
    之聲請，由其一造辯論而為判決。前項規定，於訴訟標的對
    於共同訴訟之各人必須合一確定者，言詞辯論期日，共同訴
    訟人中一人到場時，亦適用之，民事訴訟法第385條第1項前
    段、第2項分別定有明文。本件視同上訴人甲○○、丁○○
    （張侯玉蘭之承受訴訟人）、己○○、乙○○、丙○○經合
    法通知均無正當理由未到場，核無民事訴訟法第386條各款
    所列情形，爰准被上訴人之聲請，由其一造辯論而為判決，
    均合先敘明之。
二、被上訴人起訴主張：
  (一)、坐落嘉義縣朴子市○○段764地號，地目田，面積11758.7
      7平方公尺土地（下稱系爭土地）為兩造所共有，應有部
      分如附表所示，依法無不能分割情事，亦無因物之使用目
      的不能分割或契約訂有不分割期限之情形，因兩造協議不
      成，乃依民法第823條第1項、第824條第2項訴請裁判分割
      。就分割方案而言，因系爭土地上有視同上訴人甲○○所
      搭建水泥及磚瓦造建物各1棟，以及視同上訴人庚○○所
      有RC建物1棟，其他土地則由各共有人於其上耕作種植農
      作物，並以田埂區隔耕作範圍，又各自耕作土地高低不一
      ，倘依上訴人所提分割方案，不但會變更現有田埂，使各
      共有人分得土地需重新整地，並導致庚○○之建物無出路
      ，對兩造均有損失，而被上訴人提出之方案，除維持各共
      有人目前耕作現狀，且由庚○○建物出入口鄰路留設3公
      尺，界線向北延伸，其餘共有人分得部分依序排列，較符
      合公平合理，為此提起本件訴訟，原判決採如附圖二所示
      之分割方法，符合公平原則，並無不當，上訴人上訴為無
      理由。
  (二)、聲明：
    1.上訴駁回。
    2.第二審訴訟費用由上訴人負擔。
三、上訴人則以：
  (一)、本件視同上訴人甲○○、丁○○（張侯玉蘭之承受訴訟人
      ）、己○○、乙○○、丙○○未於言詞辯論期日出庭，亦
      未提出任何書面資料。視同上訴人辛○○、庚○○均希望
      照原審判決方案。
  (二)、上訴人癸○○則以：
    1.依原判決分割方案（即被上訴人主張之分割方案），必須
      將大門往西移，並將設置貨櫃屋等建物部分土地分歸使用
      狀況有土地落差之甲○○，將花費鉅額款項拆除貨櫃屋及
      圍牆，並需填土解決土地落差始可使用，且上訴人分得之
      部分細長，耕耘機無法轉彎，徒增共有人使用系爭土地之
      成本，無法發揮土地最高之經濟效益。又系爭土地東側臨
      2.6公尺私設道路，可直通庚○○分得之土地，而庚○○
      住家往南通行之道路，於建蓋房屋時即通行國有土地，則
      依上訴人提出之分割方案（即甲○○之分割方案），除可
      維持原有通行方式，另增前開通行方式；而張侯玉蘭分得
      之部分不會成為三角形畸零地，土地較平整好用，較能發
      揮土地之經濟效益等語，原判決分割方案實有不當，爰提
      起上訴。
    2.聲明：
      (1)原判決廢棄。
      (2)兩造共有坐落嘉義縣朴子市○○段764地號土地，地目
        田，面積11758.77平方公尺，分割為如附圖一所示。
      (3)第一、二審訴訟費用按共有人原應有部分比例負擔。
四、按分割共有物乃為消滅物之共有狀態，以利土地之融通及增
    進經濟效益，是除法令另有規定或因物之使用目的不能分割
    ，或契約訂有不分割之期限，否則各共有人得隨時請求分割
    共有物，此觀諸民法第823條第1項規定自明。又每宗耕地分
    割後每人所有面積未達0.25公頃者，不得分割。但本條例民
    國（下同）89年1月4日修正施行前之共有耕地，得分割為單
    獨所有，分割後之宗數，不得超過共有人人數，農業發展條
    例第16條第1項第4款、第2項分別定有明文。經查，被上訴
    人主張系爭土地為兩造所共有，兩造之所有權應有部分如附
    表所示，並無不能分割之原因，兩造亦無不分割之約定等情
    ，業據被上訴人提出土地登記謄本、地籍圖謄本附卷可稽（
    見原審卷第3-7頁），復為其餘當事人所不爭執，自堪信為
    真實。又查，依系爭土地登記謄本所載，系爭土地地目田，
    使用分區為農業區，屬農業發展條例第3條第11款規定之耕
    地；上訴人及視同上訴人均於89年1月4日前即登記為系爭土
    地之共有人，至於被上訴人雖於89年10月12日因拍賣始登記
    為系爭土地共有人，然被上訴人前手乃於農業發展條例89年
    1月4日修正施行前即取得系爭土地應有部分，業經本院調閱
    臺灣嘉義地方法院87年度執字第4242號卷查明無訛；另上訴
    人、被上訴人主張如附圖一、二所示之分割方案，於分割後
    之土地宗數並未超過共有人之人數，核與上開農業發展條例
    之規定無悖，依法亦無不得分割之情事。從而，上訴人依前
    揭規定，本於系爭土地共有人之地位訴請裁判分割，即屬有
    據，應予准許。
五、至於被上訴人主張應以附圖二所示之分割方案分割系爭土地
    等情，則為上訴人所否認，並以本件系爭土地之分割方法應
    採如附圖一所示之分割方案較為公平等語抗辯。是本件所應
    審究者乃系爭土地究應採何種分割方案較為妥適？
  (一)、經查系爭土地東南側臨7.5公尺村道，西側臨5公尺村道，
      北側臨農用排水溝，東側臨2.6公尺私設道路，系爭土地
      除有甲○○所搭建水泥2樓建物及磚瓦造平房各1棟，以及
      庚○○所有鋼筋水泥結構3樓建物1棟外，其他土地則由各
      共有人於其上耕作種植農作物，並以田埂區隔耕作範圍，
      且各自耕作土地高低不一。又庚○○所有建物係向法院拍
      定而來，該建物部分占用國有地，而該建物四周原即有圍
      牆，房屋正門口面向西方，後方、東側、西側則圍起約15
      0公分之圍牆，圍牆內原為空地，現則堆有第三人之貨櫃
      屋數棟，須經向南之大門始能出入等情，業據原審及本院
      履勘現場查明屬實，製有勘驗筆錄可稽，並囑託嘉義縣朴
      子地政事務所測量，有勘驗筆錄、地籍圖謄本及嘉義縣朴
      子地政事務所98年6月12日朴地測字第0980003932號函所
      附之98年6月5日複丈成果圖及相片在卷可稽（見原審卷第
      210-212、214-215頁、本院卷第82-87頁）。
  (二)、視同上訴人甲○○雖於98年11月12日本院勘驗筆錄中抗辯
      如依被上訴人所提之分割方案，將會拆除其庭院及排水管
      云云，惟按被上訴人戊○○所提出之如附圖二所示之分割
      方案（即原判決所採之分割方案），甲○○之建物並不會
      遭拆除，僅庭院及排水管部分需要調整；反之，若依上訴
      人之方案，因系爭土地東南側毗鄰767地號土地係國有地
      ，庚○○所分得之土地，臨路出口將僅餘0.9公尺，人車
      甚難通行；又系爭土地北側係鄰農用排水溝（見本院卷第
      242頁），雖與快速道路毗鄰，惟需另行興建通路及橋梁
      始能通行，而舖設道路勢必減少土地耕作面積，且於農用
      排水溝上架設橋梁尚需得主管機關核准亦大費周章；又系
      爭土地東側雖鄰私有道路，惟系爭土地鄰路部分業已興建
      高150公分之圍牆隔離，如欲使用需拆除圍牆，另設出入
      口，亦無從直接利用。如依上訴人之方案，致庚○○需舖
      設道路、搭建橋梁始能通行至快速道路；或需拆除原有圍
      牆，另設出入口，始能通行私設道路，且庚○○欲使用前
      開之出入口尚須取得第三人之同意，並非正常之使用權限
      ，顯然並非使庚○○所有之房屋與公路有適當之聯絡方法
      ，則庚○○所有之房屋仍以維持原有通行方式較為適當，
      堪予認定。又癸○○主張：若依戊○○所提之分割方案，
      其堂弟所搭建如現況圖上所示之編號G、H、I、J、L所示
      之鐵皮造平屋，將被拆除，使其堂弟無法居住云云，惟系
      爭鐵皮屋之使用人及起造人並非共有人，而分割共有物，
      顯難兼顧第三人之利益。況系爭鐵皮屋之價值不高，搭建
      容易，搬遷亦無困難，迨系爭土地分割完成後，非不得再
      於上訴人所分得之土地上興建，而貨櫃屋亦無搬遷困難之
      虞，是上訴人之分割方案，顯不足採。
  (三)、再按被上訴人之分割方案，係維持各共有人目前耕作範圍
      ，無變更現有田埂，使各共有人分得土地需重新整地之虞
      ，已考量土地之原有使用狀況。且預留庚○○所有建物出
      入口鄰路3公尺，使其毋須藉由國有之朴子市○○段767地
      號土地出入，即得以順利對外聯絡；況庚○○所有之建物
      ，為原所有權人即上訴人堂弟黃文德提供中國農民銀行為
      擔保品設定抵押權，當初即使用南側之出入口，亦有卷附
      照片可憑（見原審卷第154頁），則依被上訴人所提之方
      案，顯然較符合多數共有人之利益。且系爭土地其他共有
      人庚○○、丙○○、乙○○、辛○○、己○○及丁○○（
      即張侯玉蘭之承受訴訟人）等於原審均表示認同被上訴人
      之方案，則原審法院採認被上訴人之分割方案，將使各筆
      土地均能獲得充分利用，達到地盡其利之效益，而各共有
      人所分得之土地面積亦核與原所有權應有部分比例相當，
      無須互為補償，且庚○○、丙○○、乙○○、辛○○、己
      ○○及丁○○（即張侯玉蘭之承受訴訟人）均認同此方案
      ，基上，被上訴人之分割方案應屬可採。
六、綜上所述，上訴人主張兩造就系爭土地並無不分割之特約，
    又無不能分割之情事，既屬可信；則被上訴人訴請裁判分割
    系爭土地，並無不合；原審法院審酌各共有人之利益、使用
    現狀等情，判決判命依附圖二所示方法分割，經核並無不合
    。上訴意旨指摘原判決不當，求予廢棄改判，為無理由，應
    予駁回。
七、本件事證已臻明確，至於未論述之爭點；兩造其餘攻擊防禦
    方法及未經援用之證據，經本院斟酌後，認為均不足以影響
    本判決之結果，自無一一詳予論駁之必要，併此敘明。
八、據上論結，本件上訴為無理由，依民事訴訟法第463條、第3
    85條第1項前段，第449條第1項、第78條，判決如主文。
中    華    民    國    99    年    6    月     1     日
                民事第一庭      審判長法  官    丁振昌
                                      法  官    林永茂
                                      法  官    李素靖
上為正本係照原本作成。
不得上訴。
中    華    民    國    99    年    6    月      3    日
                                      書記官    林鈴香
附表：
  ┌─────┬──────────────┐
  │ 共有人   │       應有部份             │
  ├─────┼──────────────┤
  │ 甲○○   │         1/6                │
  ├─────┼──────────────┤
  │ 辛○○   │         1/6                │
  ├─────┼──────────────┤
  │ 張侯玉蘭 │         1/12               │
  ├─────┼──────────────┤
  │ 己○○   │         1/6                │
  ├─────┼──────────────┤
  │ 戊○○   │         1/12               │
  ├─────┼──────────────┤
  │ 癸○○   │         1/18               │
  ├─────┼──────────────┤
  │ 庚○○   │         1/9                │
  ├─────┼──────────────┤
  │ 乙○○   │         1/12               │
  ├─────┼──────────────┤
  │ 丙○○   │         1/12               │
  └─────┴──────────────┘

司法院資訊處製作；財團法人民間司法改革基金會備份。
